【裁判字號】    96,上更(一),34
【裁判日期】    971028
【裁判案由】    損害賠償
【裁判全文】
臺灣高等法院民事判決                96年度上更(一)字第34號
上  訴  人  世仁營造有限公司
法定代理人  乙○○
訴訟代理人  薛銘鴻律師
            林麗芬律師
複  代理人  己○○
被  上訴人  佛瑞廣告事業有限公司
法定代理人  丙○○
訴訟代理人  丁○○
上列當事人間請求損害賠償事件，上訴人對於中華民國94年8月
12日臺灣臺北地方法院92年度訴字第5831號第一審判決提起上訴
，經最高法院第一次發回更審，並為訴之追加，本院於97年10月
7日言詞辯論終結，判決如下：
    主  文
原判決關於駁回上訴人後開第2項之訴部分，並訴訟費用之裁判
（確定部分除外）廢棄。
上廢棄部分，被上訴人應將臺北市中山區○○○路○段108號建物
樓頂懸掛之廣告物如附圖所示之Ｄ看板占用部分拆除回復原狀，
返還予錦新大樓全體共有人。
其餘上訴及追加之訴駁回。
第一、二審（含追加之訴）及發回前第三審訴訟費用（確定部分
除外），由被上訴人負擔二分之ㄧ，餘由上訴人負擔。
    事實及理由
壹、程序部分：
一、上訴人上訴聲明原為：(一)原判決關於駁回上訴人後開第2、3
    項之訴部分廢棄；(二)被上訴人應給付上訴人新臺幣（下同）
    2,954,473元，其中2,420,483元自民國（下同）92年11月7
    日起，餘533,990元自93年8月21日起，均至清償日止，按週
    年利率5%計算之利息；(三)被上訴人應將臺北市中山區○○○
    路○段108號建物之樓頂懸掛之廣告物如附圖（即臺北市中山
    地政事務所土地複丈成果圖，收件日期文號：94年1月11日
    中山土字14號，複丈日期：94年2月6日）所示Ｄ看板占用部
    分拆除回復原狀，返還予錦新大樓全體共有人（見本院卷第
    10頁）。嗣擴張聲明為：(一)原判決關於駁回上訴人後開第2
    、3項之訴部分廢棄；(二)上開廢棄部分，被上訴人應再給付
    上訴人2,954,473元，其中2,431,145元自92年11月7日起，
    餘523,328元自93年8月21日起，均至清償日止，按週年利率
    5%計算之利息；(三)第1項廢棄部分，被上訴人應再將臺北市
    中山區○○○路○段108號建物之樓頂懸掛之廣告物如附圖（
    即臺北市中山地政事務所土地複丈成果圖，收件日期文號：
    94年1月11日中山土字14號，複丈日期：94年2月6日）所示
    Ｄ看板占用部分拆除回復原狀，返還予錦新大樓全體共有人
    （見本院卷第73、100頁)。核屬擴張應受判決事項之聲明，
    依民事訴訟法第446條第1項、第255條第1項第3款規定，應
    予准許。
貳、實體部分：
一、上訴人起訴主張：坐落臺北市○○區○○段3小段919號土地
    ，門牌號碼臺北市○○○路○段106號及108號之錦新大樓（
    下稱系爭大樓），如原審判決附表（下稱附表）所示編號3
    所示之建物（即臺北市○○○路○段108號3樓之17）及其基
    地應有部分為伊所有；附表所示之其餘60戶房地（即附表編
    號1、2、4至61所示之房地，下稱其餘60戶房地），原為訴
    外人林安台所有，並經林台安承諾願將其移轉登記予伊。然
    因上述基地之應有部分前經林安台之債權人向法院聲請假扣
    押，致其餘60戶房屋與基地不得分離移轉而無法辦理移轉登
    記，迄今仍登記為林安台所有。惟林安台已將上開房地交由
    伊使用、收益、處分，伊享有占有權源；林安台並於93年11
    月23日出具權利移轉證明書（下稱系爭權利移轉證明書），
    將其對於上開房地之名義上所有權及應有部分之權利讓與伊
    ，且已送達被上訴人作為權利讓與之通知。詎訴外人即系爭
    大樓管理委員會主任委員游耀長竟於86年10月5日召集區分
    所有權人會議（下稱系爭會議），於系爭會議中修改規約並
    決議「同意於大樓屋頂設置電子廣告牆，以增進公共建設基
    金，改善居住環境」，且以管委會名義與被上訴人簽訂媒體
    合約書（下稱系爭合約），將系爭大樓屋頂、外牆出租予被
    上訴人設置廣告看板。因系爭會議未由區分所有權人2人以
    上之書面推選並公告10日後召集，且僅有144位區分所有權
    人出席，占區分所有權人總數305戶中之47%，未達法定出席
    人數，已違反公寓大廈管理條例第25條第3項及該條例施行
    細則第8條第1項等規定，其決議應屬無效，被上訴人自不得
    持系爭合約對抗區分所有權人。退步言，系爭決議之內容僅
    及於系爭大樓頂樓而未包含大樓外牆，且被上訴人僅就大樓
    頂樓申請雜項執照以設置廣告塔，則其另於外牆設置廣告看
    板即違反建築法第25條之規定。又被上訴人無權占有系爭大
    樓外牆，妨害區分所有建物共有人之所有權及占有，造成伊
    及其他共有人之損害，伊自得依民法第767條、第821條規定
    請求被上訴人除去該廣告看板，並依同法第184條第1項前段
    、第2項及第179條規定，請求被上訴人應將臺北市中山區○
    ○○路○段108號建物之外牆及樓頂懸掛之廣告物如附圖所示
    Ａ、Ｂ、Ｃ、Ｄ部分拆除回復原狀，返還予系爭大樓全體共
    有人，並按伊之應有部分比例賠償相當於租金之損害2,967,
    488元，及其中2,431,145元自起訴狀繕本送達翌日即92年11
    月7日起，餘536,343元自93年8月19日書狀繕本送達翌日起
    ，均至清償日止，按週年利率5%計算之利息。
二、被上訴人則以：上訴人除係附表編號3所示之房地所有權人
    外，並非其餘60戶房地之名義上所有權人，自不能基於該60
    戶房地之所有權人地位主張權利；至系爭權利移轉證明書，
    伊則否認其為真正。又系爭大樓管委會於87年3月13日與伊
    簽訂系爭合約，伊乃合法承租系爭大樓四周壁面，至系爭大
    樓之區分所有權人中有反對者，乃系爭大樓內部之問題，無
    礙系爭合約之效力。另系爭決議文字雖未明確提及「外牆」
    ，然就該決議之目的及授權管委會擬定辦法公開招標等內容
    觀之，可認為系爭會議已決議授權管委會決定是否一併出租
    外牆之權限。此外，伊在系爭大樓外牆所懸掛之廣告，非屬
    雜項工作物，毋庸申請雜項執照，亦未違反建築法規。退步
    言，縱系爭會議之決議為無效，然管委會主任委員游耀長與
    伊簽訂系爭合約時，有其他區分所有權人高萬金、陳立祥、
    甲○○等人為見證人，可認當時系爭大樓區分所有權人會議
    已有以自己行為，授權予管委會與伊簽約之表示，故依照民
    法第169條本文之規定或類推適用該條之規定，系爭大樓區
    分所有權人應負授權人之責任，系爭合約應直接對區分所有
    權人全體發生效力，上訴人不得主張系爭合約為無效。再退
    步言，系爭會議縱屬無召集權人召集或未達法定出席人數，
    仍應類推適用民法第56條有關總會決議撤銷與無效之規定，
    由各區分所有權人於決議後3個月內請求法院撤銷其決議，
    惟於法院撤銷決議前，該決議仍屬合法有效，對各住戶自有
    拘束力等語，資為抗辯。
三、原審對於上訴人之請求，判決上訴人全部敗訴，上訴人不服
    ，提起上訴。本院前審判命被上訴人應將坐落臺北市○○區
    ○○段3小段919地號土地上，門牌台北市中山區○○○路○
    段108號錦新大樓建物外牆懸掛之廣告物如附圖（即臺北市
    中山地政事務所土地複丈成果圖，收件日期文號：94年1月
    11日中山土字14號，複丈日期：94年2月16日）所示之Ａ看
    板占用部分拆除回復原狀，返還予錦新大樓全體共有人；並
    應給付上訴人13,015元，及其中10,662元自92年11月7日起
    ，其餘2353元自93年8月21日起，均至清償日止，按週年利
    率5%計算之利息；另駁回上訴人之其餘上訴。上訴人就其敗
    訴部分聲明上訴，經最高法院廢棄本院前審判決關於駁回上
    訴人其餘上訴部分。從而本件未經確定部分即為本院前審判
    決上訴人敗訴之2,954,473元，及其中2,420,483元自92年11
    月7日起，其餘533,990元自93年8月21日起，均至清償日止
    ，按週年利率5%計算之利息部分，及被上訴人應將如附圖所
    示之Ｄ看板占用部分拆除回復原狀（Ｂ、Ｃ看板占用部分已
    於94年12月間拆除，Ａ看板部分於本院前審已確定），返還
    予系爭大樓全體共有人。乃上訴人於本院聲明：(一)原判決關
    於駁回上訴人後開2、3項之訴部分廢棄；(二)上開廢棄部分，
    被上訴人應再給付上訴人新台幣（下同）295萬4473元，其
    中243萬1145元自92年11月7日起，餘52萬3328元自93年8 月
    21日起，均至清償日止，按週年利率5%計算之利息；(三)第1
    項廢棄部分，被上訴人應再將臺北市中山區○○○路○段108
    號建物樓頂懸掛之廣告物如附圖（即臺北市中山地政事務所
    土地複丈成果圖，收件日期文號：94年1月11日中山土字14
    號，複丈日期94年2月6日）所示之Ｄ看板占用部分拆除回復
    原狀，返還予錦新大樓全體共有人；(四)歷審訴訟費用由被上
    訴人負擔。被上訴人則聲明：(一)上訴駁回；(二)歷審訴訟費用
    由上訴人負擔；(三)如受不利判決，願供擔保請准免於假執行
    。
四、經查：(一)系爭大樓於86年10月5日舉行區分所有權人會議，
    由當時管委會之主委游耀長擔任召集人，並於會議中決議「
    事由：請同意大樓屋頂設置電子廣告牆，以增進公共建設基
    金，改善居住環境。辦法：會議同意後，由管委會擬定辦法
    公開招標。決議：同意通過」，嗣由管委會擬定辦法公開招
    標。(二)系爭大樓管委會主委游耀長以系爭大樓管委會之名義
    與被上訴人於87年3月13日簽訂系爭合約，約定將系爭大樓
    屋頂及四周壁面出租予被上訴人作為廣告之用，並於附圖所
    示Ａ、Ｂ、Ｃ、Ｄ部分設置廣告看板，Ｂ、Ｃ看板占用部分
    已於94年12月間拆除，Ａ、Ｄ看板占用部分仍架設懸掛廣告
    物。(三)系爭合約約定租賃期限自87年9月30日起至97年9月30
    日止共10年，約定租金第1年至第5年每年100萬元，第6年至
    第10年每年110萬元。(四)系爭合約簽訂之時，系爭大樓中門
    牌號碼臺北市○○○路○段108號3樓之17房地之登記名義人
    為上訴人，其餘60戶房地名義上所有權人則為訴外人林安台
    ，嗣如附表所示之其中51戶於93年7月22日移轉登記為訴外
    人白陳淑卿所有等情，為兩造所不爭執，並有系爭區分所有
    權人會議紀錄（見原審卷1第105-116頁）、系爭合約書（見
    原審卷1第44-45頁）、建物所有權狀（見原審卷1第28頁）
    及建物謄本及異動索引（見原審卷2第12-62頁）可稽，堪信
    為真實。
五、拆除Ｄ看板占用屋頂返還予錦新大樓全體共有人部分:
    系爭合約約定租賃期限自87年9月30日起至97年9月30日止共
    10年，已如前述，不論系爭合約是否有效，自97年10月1日
    起，被上訴人均屬無權占有。從而，上訴人依民法第767條
    、821條規定，請求被上訴人應將臺北市中山區○○○路○段
    108號建物樓頂懸掛之廣告物如附圖（即臺北市中山地政事
    務所土地複丈成果圖，收件日期文號：94年1月11日中山土
    字14號，複丈日期94年2月6日）所示之Ｄ看板占用部分拆除
    回復原狀，返還予錦新大樓全體共有人，為有理由。
六、上訴人請求被上訴人應再給付295萬4473元本息部分:
  (一)按區分所有權人會議由區分所有權人互推1人為召集人，召
    集人任期1年，連選得連任，為修正前公寓大廈管理條例第
    25條第3項所明定。又上開規定互推1人為召集人，除規約另
    有規定者外，應有區分所有權人2人以上之書面推選，經公
    告10日後生效，修正前公寓大廈管理條例施行細則第8條定
    有明文。則依上開規定，區分所有權人會議之召集人應由推
    舉產生，如未經推舉即召集會議，應屬無召集權人召集之區
    分所有權人會議，其所為決議，當然無效（最高法院96年度
    台上字第98號判決、92年台上字第2517號判決、民事訴訟法
    第478條第4項參照）。
  (二)上訴人主張: 訴外人游耀長未依公寓大廈管理條例及其施行
    細則之相關規定被推舉為召集人乙節，為被上訴人所不爭執
    。被上訴人雖抗辯：系爭大樓之管委會於公寓大廈管理條例
    施行前即已成立，並曾召開區分所有權人大會、訂定大樓管
    委會組織章程，區分所有權人會議原則上均由管委會任召集
    人，已形成具有法效性之慣例，應視為規約之一部分云云。
    惟查: 系爭區分所有權人會議於86年10月5日召開時，修正
    前公寓大廈管理條例及其施行細則既已施行，自應由區分所
    有權人2人以上之書面推選1人為召集人，並經公告10日後始
    生效力。訴外人游耀長未依上開規定被推舉為召集人，即於
    86年10 月5日逕自召集區分所有權人會議，於法自有未合。
    從而，訴外人游耀長未依首開規定被推舉為召集人，即於86
    年10月5日召集區分所有權人會議，則系爭會議所為之決議
    ，當然無效。
  (三)再按公寓大廈周圍上下、外牆面、樓頂平臺及防空避難室，
    非依法令規定並經區分所有權人會議之決議，不得有變更構
    造、顏色、使用目的、設置廣告物或其他類似之行為。修正
    前之公寓大廈管理條例第8條第1項定有明文。系爭決議自始
    無效乙節，業經本院認定如前。則系爭大樓之管理委員會未
    經區分所有權人會議之授權，自無權將系爭大樓之頂樓平台
    、外牆出租被上訴人設置廣告看板。
  (四)惟:
  (1)被上訴人於87年間即與系爭大樓管理委員會簽訂系爭合約，
    游耀長係第1次區分所有權人會議選出並向主管機關報備之
    管理委員會主任委員（見原審卷1第125-126頁）；被上訴人
    訂立系爭合約時，並不知系爭大樓係由無召集權人召集區分
    所有權人會議等情，為兩造所不爭執（見本院卷第113、160
    頁）；被上訴人依系爭合約約定，按實際占用之面積（被上
    訴人之廣告看板因被檢舉而拆除部分），將租金交付管理委
    員會，業據被上訴人陳述明確，並有統計表、支票、簽收單
    、匯款回條聯影本可證（見本院卷第124-141頁）；上訴人
    之法定代理人乙○○為系爭大樓管理委員會委員，目前並為
    代理主任委員，為上訴人所不爭執，並有大安郵局第117 支
    局第1270號存證信函影本可證（見本院卷第154、161頁），
    堪信為真實。前開存證信函係準備程序終結後之97年9月30
    日始發函，如不許被上訴人提出，顯失公平，故應准許。
  (2)依信賴原則保護交易安全，為民、商法所採之原則（例如:
    公司法第12條、民法第169條），被上訴人基於公示之管理
    委員會主任委員報備登記（申請報備書、台北市工務局建築
    管理處函，見原審卷1第125-126頁），及游耀長提出有關授
    權之會議紀錄（見本院卷第161頁、原審卷1第110頁），與
    管理委員會主任委員游耀長訂立系爭合約，外觀之形式判斷
    ，已具備法律規定之要件，對善意第三人之被上訴人言，無
    從預料，該次區分所有人會議因游耀長係無召集權人而無效
    ，本院認就屋頂Ｄ看板部分應受信賴原則之保護（最高法院
    96年度台上字第2080號判決參照）。
  (3)又，基於: 上訴人之法定代理人乙○○擔任管理委員多年
    ，應知悉被上訴人向管理委員會繳納租金之事；系爭大樓
    設置廣告看板多年，目標明顯，上訴人亦難諉為不知；被
    上訴人於上述期間內均依約繳納租金與管理委員會，管理委
    員會亦將租金納為公共基金，依法亦應定期公告公共基金之
    收支、保管及運用情形（公寓大廈管理條例第20條參照）；
    管理委員會出具備忘錄，追認系爭合約，並經公證，核與
    證人戊○○、甲○○所述相符（見本院卷第39-41、50-52頁
    ）；乙○○為管理委員之一，並參加有關會議（見管理委
    員會會議紀錄、證人甲○○證言，本院卷第51、62-65頁）
    ；乙○○代理主任委員時，亦承認租約有效，並發函要求
    被上訴人續約（見本院卷第154頁）；上訴人自認未通知
    被上訴人，租金不得交付管理委員會（見本院卷第108-109
    頁）；上訴人明知管理委員會向被上訴人收取全部實際使
    用部分租金，並享受該管理委員會提供之管理利益，卻於被
    上訴人繳費後，主張被上訴人為無權占有；被上訴人雖受
    有使用廣告看板占用部分之利益，惟亦依約向管理委員會繳
    納租金，而該金錢由管理委員會取得，並使用於全體區分所
    有權人有關之公共事務，如將管理委員會與全體區分所有權
    人嚴格區隔，被上訴人應給付區分所有權人系爭款項，再由
    被上訴人向管理委員會追回前開金錢，因管理委員會已用罄
    大部款項，對善意第三人之被上訴人言，顯失公平。從誠信
    原則、信賴原則觀點，上訴人依不當得利、侵權行為之法律
    關係，請求被上訴人再給付295萬4473元本息，洵屬無據。
七、綜上所述，上訴人依民法第767條、第821條規定，請求被上
    訴人應將臺北市中山區○○○路○段108號建物樓頂懸掛之廣
    告物如附圖所示之Ｄ看板占用部分拆除回復原狀，返還予錦
    新大樓全體共有人，為有理由。上訴人依不當得利、侵權行
    為之法律關係，請求被上訴人再給付295萬4473元本息，為
    無理由。原審就上開應准許部分，為上訴人敗訴之判決，尚
    有未洽，上訴意旨求予廢棄改判，為有理由，爰由本院予以
    廢棄改判如主文第2項所示。至於上訴人之請求不應准許部
    分，原判決為上訴人敗訴之判決，經核並無不合，上訴意旨
    求予廢棄改判，並為訴之追加，為無理由，應駁回上訴及追
    加之訴。
八、本件事證已臻明確，兩造其餘攻擊、防禦方法及未經援用之
    證據，經本院審酌後認對判決結果不生影響，爰不一一論列
    ，附此敘明。
九、據上論結，本件上訴為一部有理由，一部無理由，追加之訴
    為無理由，依民事訴訟法第450條、第449條第1項、第79條
    但書、第78條，判決如主文。
中    華    民    國    97    年    10    月    28    日
                    民事第十五庭
                        審判長法  官  林恩山
                              法  官  黃國忠
                              法  官  陳雅玲
正本係照原本作成。
如不服本判決，應於收受送達後20日內向本院提出上訴書狀，其
未表明上訴理由者，應於提出上訴後20日內向本院補提理由書狀
（均須按他造當事人之人數附繕本）上訴時應提出委任律師或具
有律師資格之人之委任狀；委任有律師資格者，另應附具律師資
格證書及釋明委任人與受任人有民事訴訟法第466條之1第1項但
書或第2項（詳附註）所定關係之釋明文書影本。
中    華    民    國    97    年    10    月    29    日
                            書記官  劉  瑗
附註：
民事訴訟法第466條之1（第1項、第2項）：
對於第二審判決上訴，上訴人應委任律師為訴訟代理人。但上訴
人或其他法定代理人具有律師資格者，不在此限。
上訴人之配偶、三親等內之血親、二親等內之姻親，或上訴人為
法人、中央或地方機關時，其所屬專任人員具有律師資格並經法
院認為適當者，亦得為第三審訴訟代理人。


司法院資訊處製作；財團法人民間司法改革基金會備份。
